【裁判字號】    88,上易,302
【裁判日期】    890321
【裁判案由】    清償借款
【裁判全文】
臺灣高等法院民事判決  八十八年度上易字第三○二號
      上  訴  人  甲○○
      被上訴人    彰化商業銀行股份有限公司
      法定代理人  蔡茂興
      訴訟代理人  簡良銘
右當事人間請求清償借款事件，上訴人對於中華民國八十八年十月三十日台灣宜蘭地
方法院八十八年度重訴字第五三號第一審判決提起上訴，本院判決如左：
  主    文
上訴駁回。
第二審訴訟費用由上訴人負擔。
  事    實
甲、上訴人方面：
一、聲明：求為判決：(一)原判決關於不利上訴人部分廢棄。(二)被上訴人在第一審之訴
    駁回。
二、陳述：除與原判決記載相同部分，予以引用外，並補稱：
（一）上訴人所簽名蓋章保證者，係主債務人石施維即偉通砂石行（下稱石施維）向
      被上訴人借款最高限額新台幣（下同）五千萬元責任之最高限額保證書，並不
      包括石施維以三張偽造系爭本票所借之一千萬元，況該三張本票均係石施維偽
      造上訴人印章簽發，絕非上訴人所親自簽名蓋章。
（二）主債務人石施維在系爭本票上所偽造上訴人簽名筆跡，理應送請專門知識技能
      之鑑定人為精密之鑑定。
（三）不爭執保證書及授信約定書上關於上訴人簽名之真正，亦不爭執保證書、授信
      約定書、留存於被上訴人處之印鑑證明卡及系爭本票上之印文係相同，但不確
      定保證書、授信約定書及留存於被上訴人處之印鑑證明卡上之印文是否為伊所
      有。
（四）上訴人於民國（下同）八十五年間已向被上訴人口頭表示終止保證契約。
三、證據：除援用原審之立證方法外，並補聲請訊問證人林石閨華。
乙、被上訴人方面：
一、聲明：上訴駁回。
二、陳述：與原判決記載相同，茲引用之。
三、證據：援用原審之立證方法。
  理    由
一、本件被上訴人起訴主張：上訴人係原審共同被告石施維向伊借款之連帶保證人，
    石施維先後於八十七年五月二十六日、同年五月二十八日及同年六月二日以系爭
    本票三張向伊分別借款三百萬元、三百萬元及四百萬元，共計一千萬元，詎屆清
    償期，石施維未依約返還，嗣雖有清償部分款項，惟尚有六十九萬五千零四十三
    元本利未清償等情，求為命上訴人應與石施維、石施煥、石柳素霞、吳秀萍連帶
    給付六十九萬五千零四十三元，及自八十八年九月二十八日起至清償日止，按年
    利率百分之九點五計付之利息，暨自八十八年九月二十八日起至清償日止，其逾
    期六個月以內者按上開利率百分之十，逾期在六個月以上者，按上開利率百分之
    二十計付違約金之判決（原審判決上訴人等敗訴後，僅上訴人一人聲明不服）。
    上訴人則以：伊雖曾於八十四年十一月二十七日簽名於系爭保證書上，惟伊僅擔
    保主債務人石施維向被上訴人借款最高限額五千萬元之責任，而該部分借款業於
    八十七年五月二十六日前全部清償完畢，伊並已於八十五年間通知被上訴人終止
    系爭保證契約，故石施維嗣於八十七年間再向被上訴人借款共計一千萬元部分已
    不在伊保證範圍內，況系爭本票三張上伊之簽名及印文均係偽造，伊自無須再就
    該一千萬元負連帶保證責任云云，資為抗辯。
二、經查被上訴人主張上訴人於八十四年十一月二十七日與伊簽訂連帶保證契約，連
    帶保證偉通砂石行（即石施維）對伊所負之一切債務以本金五千萬元為限額暨其
    利息、遲延利息、違約金、損害賠償及其他從屬於主債務之負擔，且未定有期限
    之事實，業據其提出保證書及授信約定書為證（見原審卷第六頁及第十二頁），
    且上訴人亦不爭執上開保證書及授信約定書上伊之簽名為真正，自堪認為真實。
    又被上訴人另主張石施維先後於八十七年五月二十六日、同年五月二十八日及同
    年六月二日以系爭本票三張向伊分別借款三百萬元、三百萬元及四百萬元，共計
    一千萬元，惟屆清償期僅清償部分借款，尚餘六十九萬五千零四十三元本利迄未
    清償之事實，亦據其提出本票三張為證（見原審卷第十三頁至第十五頁），且為
    原審共同被告石施維所自認，即上訴人亦不爭執，亦堪認為真實。而依兩造所訂
    之連帶保證契約第一條之約定，上訴人係就偉通砂石行（即石施維）本金五千萬
    元借款範圍內（包括借款、票據、墊款、透支、保證、損害賠償及其他債務）負
    連帶清償責任（見原審卷第六頁），則被上訴人主張上訴人應就偉通砂石行向其
    所借貸之前開借款一千萬元負連帶清償責任，自屬有據。上訴人雖抗辯：伊僅係
    就簽訂連帶保證契約時，偉通砂石行向被上訴人所借貸之借款負連帶清償責任，
    並不包括當時借款已清償後再續借之金額云云。惟查系爭保證書及授信約定書並
    無該項約定，而上訴人就此事實復不能舉證以實其說，自不足取。上訴人另抗辯
    ：伊於八十五年間業以口頭通知被上訴人終止本件連帶保證契約云云，而證人即
    上訴人之妻林石閨華亦到場證述：「我先生（即上訴人）是有在電話中說不要作
    保，時間是八十八年間要換保單的時候，．．．當時只有我及我先生在場」云云
    （見本院卷第四九頁）。惟查被上訴人否認上訴人有通知終止系爭連帶保證契約
    之事實，而該證人乃上訴人之妻，已難期其為真實之證言，況上訴人於本院審理
    時係陳稱：「八十五年間換保單的時候，是銀行打電話來，我有表示我不要再作
    保」、「（當時）還有我女兒林富美在場」（見本院卷第四九頁、第五○頁），
    而與該證人所證述之時間及在場人均不相符，顯難認為真實，尚難據為有利於上
    訴人之認定，是上訴人所為此部分之抗辯，亦不足取。上訴人又抗辯：伊並未在
    系爭本票上簽名及蓋章，自不負連帶保證責任云云。惟查主債務人石施維即偉通
    砂石行既自認有簽發前開本票，向被上訴人借款（見原審卷第二五頁背面），縱
    如上訴人所云伊並未在各該本票上簽名蓋章，惟依系爭連帶保證契約之約定，上
    訴人就此項借款債務，仍應負連帶清償責任，是上訴人所為此部分之抗辯，亦不
    足取。
三、綜上所述，被上訴人依據連帶保證關係，請求上訴人應與原審其餘共同被告連帶
    給付六十九萬五千零四十三元，及自八十八年九月二十八日起至清償日止，按年
    利率百分之九點五計算之利息，並自八十八年九月二十八日起至清償日止，其逾
    期六個月以內者按上開利率百分之十，逾期在六個月以上者，按上開利率百分之
    二十計算之違約金，自屬應予准許。從而，原審所為上訴人敗訴之判決，並無不
    合，上訴論旨猶執前詞指摘原判決此部分不當，求予廢棄改判，為無理由。
四、至兩造其餘之攻擊或防禦方法，及未經援用之證據，經本院斟酌後，認為均不足
    以影響本判決之結果，自無一一詳予論駁之必要，併此敘明。
五、據上論結，本件上訴為無理由，依民事訴訟法第四百四十九條第一項、第七十八
    條，判決如主文。
中      華      民      國    八十九    年      三      月    二十一    日
                                臺灣高等法院民事第十三庭
                                    審判長法  官  林  鄉  誠
                                          法  官  劉  清  景
                                          法  官  謝  碧  莉
右正本係照原本作成。
不得上訴。
中      華      民      國    八十九    年      三      月    二十三    日
                                          書記官  曹  聖  德


司法院資訊處製作；財團法人民間司法改革基金會備份。
